【裁判字號】    98,訴,114
【裁判日期】    980828
【裁判案由】    拆屋還地等
【裁判全文】
臺灣彰化地方法院民事判決  98年度訴字第114號
原      告  甲○○
訴訟代理人  曾耀聰律師
複 代 理人  丁○○
被      告  丙○○
            乙○○
上列當事人間請求拆屋還地等事件，本院於民國98年8月20日言
詞辯論終結，判決如下：
    主  文
原告之訴及假執行之聲請均駁回。
訴訟費用由原告負擔。
    事實及理由
一、被告乙○○經合法通知，未於最後言詞辯論期日到場，核無
    民事訴訟法第386條各款所列情事，爰依原告聲請，由其一
    造辯論而為判決。又原告於訴狀送達後，最後言詞辯論時，
    請求追加戊○○為被告，經到庭之被告丙○○表示不同意，
    並陳稱戊○○已非如附圖建物之承租人，與本件訴訟無涉，
    本院亦核認此部分之追加有礙本件訴訟之終結，爰不許之，
    前述程序事項，先此敘明。
二、原告主張：
（一）訴之聲明：被告乙○○應自坐落彰化縣子○鄉○○段544
      地號土地上，如附圖（98年3月16日彰化縣鹿港地政事務
      所土地複丈成果圖）所示編號Ａ面積55.52平方公尺、編
      號Ｂ面積12平方公尺、編號Ｄ面積80.48平方公尺、編號
      Ｅ面積4平方公尺及同段545地號土地上，如附圖所示編號
      Ｇ面積22平方公尺、編號Ｈ面積67平方公尺、編號Ｉ面積
      75平方公尺之房屋遷出，將土地交還原告與全體共有人；
      被告丙○○應將上開房屋拆除，將彰化縣子○鄉○○段
      544地號、545地號土地交還原告與全體共有人；原告並願
      供擔保請准宣告假執行。
（二）陳述：座落彰化縣子○鄉○○段544、545地號土地（下稱
      系爭土地）原為被告丙○○之母己○所有，並由被告丙○○於系爭土地上興建如附圖之建物（部分占用他人所有之
      土地），現出租予被告乙○○經營庚○○男女美容事業。
      己○於民國（下同）91年9月25日死亡，系爭土地由其子
      女即丙○○，辛○○、壬○○、癸○○四人繼承，並登記
      為分別共有，應有部分各為4分之1。其中辛○○即原告之
      前配偶並於96年7月23日將其應有部分贈與並登記為原告
      所有，原告雖為土地共有人卻從來無法利用該土地或收取
      分毫租金，爰本於所有權人之物上請求權，請求被告等如
      訴之聲明。
（三）對被告抗辯之陳述：
  １、原告否認被告丙○○與己○間對系爭土地有使用借貸關係
      ，即便真有使用借貸契約，該債權效力僅存在於被告丙○○與己○及其繼承人間，原告係因贈與取得土地，並非因
      為繼承而取得系爭土地，故該使用借貸契約之效力並不及
      於原告，是以被告持借貸關係之抗辯並無理由，且被告所
      引最高法院81年度台上字第2765號判決，係針對房屋、土
      地原本屬同一人所有，嗣經移轉分屬不同一人所有之情形
      ，與本件情形不甚相同。況依台高院63年法律座談會討論
      意旨，依同一法理，原告自無須繼受被告丙○○與己○間
      之使用借貸關係，自得請求被告丙○○拆屋還地。
  ２、退步言之，如認己○與被告丙○○間，對於系爭土地確有
      使用借貸契約存在，且原告必須繼受己○之契約關係，然
      查「因民法第472條第1款規定，有左列各款情形之一者，
      貸與人得終止契約：一、貸與人因不可預知之情事，自己
      需用借用物者。」，又「貸與人因不可預知之情事自己需
      用借用物者，得終止契約，為民法第472條第1款所明定。
      本條之適用，不問使用借貸是否定有期限，均包括在內。
      所謂不可預知之情事，指在訂立使用借貸契約以後所發生
      之情事，而非訂立契約時所能預見者而言。而所謂自己需
      用借用物，祇須貸與人有自己需用借用物之原因事實為已
      足，其是否因正當事由而有收回之必要，不必深究。被上
      訴人有自己需用系爭土地以供建屋之事實，而為出借系爭
      土地時所不能預知，在原判決既已詳為闡明，則被上訴人
      所為終止借貸關係之意思表示，於法自非無據。」最高法
      院58年台上字第788號判例著有明文。原告於96年7月6日
      取得系爭土地所有權，當時原告與丈夫辛○○承租彰化縣
      子○鄉丑○村丑○巷21號房屋居住，租金由夫妻二人共同
      支付，然同年9月14日原告與丈夫離婚後，辛○○搬離上
      址，由原告獨立繼續賃居該處，並監護二名未成年兒子寅
      ○○（86年11月6日生）、卯○○（88年5月1日生）。原
      告係越南人，只能在附近工廠（辰○鞋業）上班，每月收
      入只有大約新臺幣（下同）17,000元左右，又要獨立支付
      每月3,000元之租金及母子三人之生活開銷，時常捉襟見
      肘，入不敷出，足見在被告丙○○與己○間使用借貸關係
      成立後、及原告取得系爭土地所有權後、確實已發生當時
      無法預知之情事，即原告與夫離婚，原告已經無法維持生
      活，必須取回系爭土地，自己興建簡易房屋居住，或者出
      賣系爭土地，換取金錢，以維持生活，準此，原告以此書
      狀終止與被告丙○○間之使用借貸關係。
  ３、再退步言之，即認原告上開主張為無理由，且被告確曾得
      己○同意興建房屋，然當時被告丙○○合法申請者，僅有
      如附圖所示Ａ及Ｈ部分，其他部分建物並未合法申請，難
      謂已得己○同意，仍應為原告勝訴之判決。系爭土地曾經
      聲請本院95年度訴字第16號裁判分割雖遭駁回，然其理由
      欄中「又查：原告所請求分割之標的，不僅包括前開土地
      之法定空地部分，尚包含前開建物實際坐落之基地，惟此
      乃前開禁止分割規定所規範之標的，是原告請求分割此部
      分土地，洵屬無據。再查：前開三豐段544、545地號土地
      之建蔽率亦為百分之60，至多僅能興建210平方公尺（計
      算式：350×0.6＝210）之建物，並應留設百分之40之法
      定空地，即面積140平方公尺（計算式：350×0.4＝140）
      之法定空地，經扣除實際供建築使用之基地122.52平方公
      尺後，剩餘87.48平方公尺（計算式：210－112.52＝87.
      48），再依各共有人之應有部分4分之1核算，各共有人僅
      能分得21.87平方公尺（計算式：87.48÷4＝21.87），並
      乘以建蔽率百分60，各有共有人可供建築使用之面積為13
      .122 平方公尺（計算式：21.87×0.6＝13.122），分割
      後顯難單獨建築使用，揆諸前開說明，原告請求分割此部
      分之土地，亦屬無據。」。惟此不能分割之情形，係因為
      系爭土地上尚有彰化縣子○鄉○○段巳○○號建號建物存在
      所致，若依原告之請求拆屋還地，則系爭土地上即無該建
      物存在，即無上開不能分割之情形。原告勝訴後，即得請
      求分割共有物，興建房屋自住，否則至少亦可變價分割，
      出賣該土地之持分，另覓土地建屋居住，無須長期忍受只
      能收取低於市價數倍之相當於租金之不當得利金額，對原
      告而言，有明顯經濟上利益，何來權利濫用之有？且不能
      謂原告有收取相當於租金之不當得利金額即認被告為有權
      占有系爭土地，此外，原告與配偶辛○○早已離婚，且未
      同住一起，被告丙○○謂原告與辛○○仍係配偶關係且同
      住，此並非事實，原告否認之。
三、被告丙○○聲明請求駁回原告之訴及假執行之聲請，如受不
    利判決願供擔保免假執行，抗辯稱：
（一）系爭土地係由被告之母己○借貸予被告丙○○興建房屋使
      用，依房屋之使用目的，借貸期限顯然尚未屆滿，原告應
      繼受原地主己○之借貸關係，無權請求被告丙○○拆屋還
      地。又該門牌號碼為彰化縣子○鄉○○村○○路21號之建
      物，具有合法建照及使用執照且已依法辦理保存登記，上
      開建物之所有權狀顯可證實建物之興建，確實已取得原地
      主己○合法之同意，方可進行。依民法第470條規定及最
      高法院81年台上字第2765號裁判意旨以觀，則原告所有系
      爭土地既無償受讓自前手辛○○，而辛○○係與被告丙○○相同繼承自原地主己○，且己○在生前即將系爭土地借
      貸予被告丙○○興建房屋使用，按興建房屋之使用目的即
      經濟價值以觀，本案借貸關係應至建物不堪使用為止，以
      維經濟。足見被告丙○○對於房屋之使用，顯無任何無權
      佔用之情形，原告對於本案之請求，均無理由；而上開建
      物既經原地主己○之同意興建，原告係受贈自其配偶辛○○而無償繼受取得，又辛○○係繼承自被繼承人己○所得
      ，足見原告應繼受己○之所有義務，自無超越或排除之餘
      地。
（二）又原告及其前手辛○○均曾陸續起訴請求分割系爭土地，
      惟因系爭土地面積過小，且因原地主己○在其生前即已將
      系爭土地全部借貸於被告丙○○興建房屋使用，並已辦理
      保存登記，依系爭土地地上建物之建築面積及法定空地計
      算，系爭土地已無分割之實益，以上事實並經本院95年度
      訴字第16號民事判決認定在案，足見原告就系爭土地之共
      有範圍，已無再行建屋使用之可能，則原告聲請拆除被告
      丙○○所有建物之請求，顯然僅有嚴重損害被告丙○○之
      情形，而原告卻無任何利益可言，足見原告本案之請求，
      參照最高法院71年度台上字第737號判例意旨，顯然違反
      民法第148條第1項規定，顯係權利之濫用。況被告丙○○
      確實已依本院97年度彰簡字第452號民事判決欲給付合理
      之租金於原告，惟原告均拒絕受領，被告丙○○亦曾購買
      匯票掛號寄送原告住所，卻仍遭原告退回拒收，此足見原
      告提起本件訴訟係權利濫用。
（三）況系爭土地另兩位共有人癸○○與壬○○亦同意被告丙○○繼續使用系爭土地，足見被告丙○○並非無權占有，倘
      令原告濫用權利，任其請求拆除地上建物，除有違房屋之
      使用目的及經濟價值之外，於其他共有人間更無任何利益
      可言，況原告現仍與其配偶辛○○共同居住共同扶養小孩
      ，卻於訴訟中陳稱其離婚後獨立扶養小孩需要生活費用云
      云，倘若其真缺錢，為何又拒絕被告依法給付之租金，此
      顯然有悖於常理。且揆諸最高法院91年台上字第1919號裁
      判意旨，本案與前開最高法院判決案情相似，縱認本案與
      「土地與房屋同屬於一人」之情形未盡相同，但基於房屋
      既得使用權保護之考量下，並非不得類推適用，而本案被
      告丙○○所有建物早在原告取得系爭土地共有權利前，即
      已取得原土地所有人己○之同意而建築使用，足見被告丙○○早已取得系爭土地即本件建物之基地利用權，依上開
      最高法院之實務見解，被告丙○○於系爭土地上所有之房
      屋應有受保護之必要。且本案連同被告丙○○即有三位共
      有人且權利範圍已達四分之三均同意被告丙○○使用系爭
      土地，且原告亦已依法獲得相當之補償，足見被告丙○○
      顯非無權使用，更有受保護之必要等語。
四、被告乙○○未於言詞辯論期日到場，亦無提出書狀作何聲明
    及陳述。惟其曾於98年3月10日本院履勘如附圖建物與系爭
    土地時在場，並陳稱其係與被告丙○○訂立（如附圖建物之
    ）租賃契約，現經營庚○○男女美容事業等語。
五、本院得心證之理由：
  １、查被告丙○○於系爭土地上建有如附圖之建物（部分占用
      他人所有之土地，且只部分建物辦理建物第一次登記），
      現租由被告乙○○使用，暨系爭土地原為己○所有，於其
      死亡後，於92年1月6日登記為癸○○、壬○○、辛○○及
      被告丙○○繼承取得，各有4分之1的權利，其中辛○○之
      權利部分，於96年7月23日又以夫妻贈與之原因，移轉予
      原告取得，原告並於96年9月14日與辛○○離婚等情，為
      兩造所不爭執，並經本院會同地政事務所派員會勘屬實，
      各製有勘驗筆錄、土地複丈成果圖存卷，暨有系爭土地登
      記謄本、建物登記謄本與戶籍謄本等在卷可憑，自可信為
      真正。又系爭土地曾經辛○○於94年間訴請分割，經本院
      95年度訴字第16號判決駁回確定；嗣原告於97年間又訴請
      被告丙○○應返還使用系爭土地之不當得利，由本院以97
      年度彰簡字第452號判決部分勝訴，部分敗訴確定等情，
      亦經本院調閱前述案卷核實有據。
  ２、原告主張被告丙○○與己○間對系爭土地無使用借貸（建
      屋）關係部分，被告丙○○否認，並抗辯稱，如附圖建物
      是己○讓其蓋的時候一次就建起來了，因為登記的時候沒
      有辦法一次登記全部，只能登記合法的範圍等語。經查，
      與如附圖建物地址相同為彰化縣子○鄉○○村○○路21號
      ，鋼骨造，第一層面積122.52平方公尺之建物，起造人為
      丙○○，新建後於91年12月2日取得彰化縣子○鄉公所核
      發之使用執照，有該使用執照影本附於前述本院95年度訴
      字第16號分割共有物事件之卷宗內可憑；又系爭土地登記
      謄本上載有地上建物為三豐段巳○○號建物，再依該巳○○號建
      物登記謄本上載，建物第一次登記日期為97年4月18日，
      門牌亦相同於如附圖之建物，建築完成日期為91年12月2
      日，所有權人為丙○○等情，及依非基地所有權人之建物
      登記須取得所有權人或用益權人同意書才得為登記之正常
      程序，可知被告丙○○所辯不虛。此外，原告亦無爭執或
      舉證證明如附圖之建物係分段於不同時期先後建成者，故
      原告此部分之主張自不足採取。從而，系爭土地係己○借
      予被告丙○○建用如附圖之建物可加認定。
  ３、原告主張基於系爭土地共有人之地位，依物上請求權請求
      被告丙○○應拆屋還地部分，被告丙○○否認，並抗辯稱
      ，如附圖之建物既經原地主己○之同意興建，原告係受贈
      自其前配偶辛○○而無償繼受取得，又辛○○係繼承自被
      繼承人己○所得，足見原告應繼受己○之所有義務，自無
      超越或排除之餘地，不得請求被告丙○○拆屋還地等語。
      經查，被告丙○○抗辯之詞，對於己○之繼承人部分雖屬
      於法有據，惟對於原告言，因原告非己○之繼承人，且借
      貸關係為債權關係，基於債權相對性之效力，該借貸關係
      並不適用於原告，故被告丙○○此部分抗辯之詞容未足採
      取。
  ４、承上，被告丙○○又抗辯稱，原告之請求係權利濫用等語
      。經查，衡諸原告對於系爭土地之應有部分係受贈於辛○○，受贈時兩人為夫妻，係知情系爭土地上早建有如附圖
      之建物與用途；又系爭土地之共有人除原告外，餘占有土
      地應有部分4分之3者均同意如附圖之建物可續用系爭土地
      ，有土地使用同意書影本在卷可稽，原告對此亦無爭執。
      暨被告丙○○另陳稱，如附圖建物，其前前後後花了大概
      二百萬元，建物大概蓋了有7、8年左右，是91年如同建物
      登記簿謄本（之登記日期）蓋好的，蓋的當時就是要出租
      不是要自己住，因為當時欠收入，想拿租金所得來奉養父
      母。蓋屋的資金是由其籌措，有部分資金是跟其姐姐癸○○借的，其要負責償還，目前出租金額每月4萬元，錢的
      用途是其之生活費及父親的撫養費，目前其也失業，其目
      前也有自己的房屋是在其的名下，該房屋比如附圖建物的
      歷史還久，台北的大哥壬○○在台北有自己的房屋，原告
      甲○○及其前夫（二哥辛○○）全家本來跟其住在一起，
      住的房屋是其三哥名下的房屋（該房屋與被告的房屋連在
      一起），辛○○名下沒有房屋，但父母有指定旁邊一塊土
      地要給他蓋房屋但他沒有建等語諸情，從而，本院斟酌如
      附圖建物原建用之用途即係出租，並以租金所得供為扶養
      己○及其夫之費用等，而該建物98年課稅現值為634,000
      元，尚有一定經濟價值，其借貸之使用目的無得謂係消滅
      ，並相較原告前述請求之目的，所稱借款於系爭土地上建
      屋，亦容須於系爭土地分割後為之，惟系爭土地之分割，
      分割方法多元可得，委無必受限於如附圖建物存在為不能
      分割之理由，本院爰認原告請求被告丙○○應拆屋還地，
      係違反誠信原則，故被告丙○○此部分抗辯之詞可加採取
      ，原告主張被告丙○○應拆屋還地容無足採取。
  ５、至原告另主張如本院認原告與被告丙○○間有借貸關係存
      在，原告亦得依民法第472條第1款規定請求被告丙○○拆
      屋還地部分，因本院係認原告與被告丙○○間並不存在借
      貸關係已論於上，故原告此部分之主張自不足採取。又原
      告所稱如附圖建物未合法登記部分應非己○同意之使用借
      貸範圍云云。經查，此部分係與合法登記部分一起建成，
      已據被告丙○○陳明如上，對此，原告亦無爭執或舉證丙○○所言有何不實，從而，己○同意之使用借貸範圍，自
      係如附圖之建物，並無區分為合法登記或未合法登記部分
      容可確定，故此部分原告之主張亦不足採取。
  ６、原告主張被告丙○○應拆屋還地部分，既經本院認屬違反
      誠信原則而不足採取，從而被告乙○○基於與該建物所有
      人丙○○間租賃之契約關係使用如附圖之建物，自非無權
      占用，故原告主張被告乙○○應自如附圖之建物搬遷，自
      亦不足採取。
綜上，原告之主張容無足採取。原告之訴應予駁回。
六、原告之訴既經駁回，其假執行之聲請亦無所附驪，應併予駁
    回。
七、本件為判決之事項已臻明確，兩造其餘攻擊、防禦方法核不
    影響判決結果，自無一一論述之必要，於此敘明。
結論：原告之訴無理由，依民事訴訟法第385條第1項前段，第78
條判決如主文所示。
中    華    民    國    98    年    8    月    28    日
                  民事第二庭    法  官  洪榮謙
以上正本係照原本作成。
如不服本判決，應於判決送達後20日內向本院提出上訴狀。
中    華    民    國    98    年    8    月    28    日
                                書記官  蔡亦鈞


司法院資訊處製作；財團法人民間司法改革基金會備份。
